臺灣高等法院民事判決　　　　　　　　　 96年度上字第369號
上　訴　人　丁○○
訴訟代理人　朱昌碩律師
複代　理人　黃晶雯律師
被上　訴人　華南商業銀行股份有限公司
法定代理人　乙○○
訴訟代理人　丙○○
　　　　　　甲○○
上列當事人間清償借款事件， 上訴人對於中華民國96年3月19日
臺灣臺北地方法院95年度訴字第5289號第一審判決提起上訴，本
院於96年12月4日言詞辯論終結，判決如下：
    主  文
原判決廢棄。
被上訴人在第一審之訴駁回。
第一、二審訴訟費用由被上訴人負擔。
    事實及理由
一、被上訴人主張： 上訴人於民國73年2月28日與伊簽立保證書
    （以下稱系爭保證書），約定上訴人就訴外人固立實業股份
    有限公司（以下稱固立公司）對伊（包括總行及各分支機構
    ）現在（包括過去所負現在尚未清償）及將來所負之借款、
    票款、透支、墊款、保證、損害賠償等及其他一切債務，以
    本金新臺幣（下同）500萬元為限額， 及其利息、遲延利息
    、違約金、損害賠償及其他從屬於主債務之負擔，與固立公
    司負連帶清償之責任。 自75年4月19日起，固立公司陸續向
    伊借款6筆共計350萬元，於借款到期時，固立公司未依約清
    償， 迄今尚欠伊本金2,929,073元及如原判決附表所示之利
    息、違約金。上訴人為固立公司之連帶保證人，即應負連帶
    清償之責等情，爰依消費借貸及連帶保證之法律關係，求為
    命上訴人給付伊2,929,073元及如原判決附表所示之利息 、
    違約金。原審判命上訴人如數給付，上訴人不服，提起上訴
    。被上訴人於本院答辯聲明：上訴駁回。
二、上訴人則以：伊並未簽立系爭保證書予被上訴人，系爭借款
    乃伊胞兄即訴外人戊○○勾結被上訴人員工所為之違法貸放
    ，系爭保證書之對保程序及其上「丁○○」之簽名及印章，
    均為戊○○所偽簽及偽刻用印，非由伊為之；且被上訴人所
    提固立公司向被上訴人借款6筆之6紙借據上未列伊為連帶保
    證人，伊既非連帶保證人，自不負連帶清償之責；退萬步言
    ，縱認伊應負連帶保證責任，惟被上訴人就系爭借款，未曾
    向伊請求，其前雖聲請臺灣臺中地方法院（以下稱臺中地院
    ）對伊核發78年度促字第3095號支付命令，惟該支付命令因
    未對伊合法送達而失效，被上訴人持該支付命令對伊聲請強
    制執行所取得之債權憑證，亦為無效，業經臺灣臺南地方法
    院（ 以下稱臺南地院）以93年度執字第44844號裁定駁回被
    上訴人聲請強制執行在案，則被上訴人迄今始提出本件訴訟
    向伊主張，其請求權已罹於時效等語，資為抗辯。並上訴聲
    明：如主文所示。
三、查固立公司分別於75年4月19日、 5月27日向被上訴人借款6
    筆計2,929,073元，迄今尚欠本金2,929,073元及如原判決附
    表所示之利息、違約金未清償等事實，為兩造所不爭，並有
    被上訴人所提出借據、臺中地院支付命令及確定證明書、債
    權憑證在卷可稽，堪信為真實。
四、被上訴人主張，上訴人為固立公司之連帶保證人，對固立公
    司尚欠伊本金2,929,073元及如原判決附表所示之利息、 違
    約金，應負連帶清償責任一節，已為上訴人所否認，並以前
    揭情詞置辯。經查：
  (一)按私文書之真正，如他造當事人有爭執者，則舉證人應負證
    其真正之責（ 最高法院47年台上字第1784號判例意旨參照）
    。 本件被上訴人主張上訴人於73年2月28日簽立系爭保證書
    等情，固據其提出系爭保證書為證，惟上訴人已否認系爭保
    證書上連帶保證人「丁○○」之簽名及印章為真正，則被上
    訴人自應就該文書上上訴人之簽名及印章為真正一節，負舉
    證之責。經原審將系爭保證書正本，及上訴人於上海商業儲
    蓄銀行南京東路分行之開立存款帳戶、花旗銀行臺北分行開
    戶資料及護照等件，送請法務部調查局為筆跡鑑定，其結果
    為：「甲類筆跡（即系爭保證書對保簽章欄「丁○○」之筆
    跡）與乙類筆跡（即上訴人其餘送鑑筆跡）有部分筆劃特徵
    相似，但是否即為同一人之筆跡，則由於以下因素而難認定
    …」，有該局鑑定通知書在卷可參（ 見原審卷130頁，以下
    稱第一鑑定書）。是依該鑑定結果僅能認系爭保證書上「丁
    ○○」之簽名，與上訴人其餘送鑑之筆跡部分筆劃特徵相似
    ，惟不能肯定為同一人之筆跡。是依前開鑑定結果尚不足以
    證明，系爭保證書上「丁○○」之簽名即為上訴人所為。次
    查，證人即上訴人之弟戊○○於本院證稱：「保證書丁○○
    連帶保證人之簽名是我寫的，對保欄丁○○簽名也是我簽的
    ，印章是我刻的，再交由銀行蓋用。丁○○並沒有授權我簽
    名及刻印章。丁○○不知道我去做這件事。…保證書上對保
    欄丁○○的名字是當天我模仿丁○○的簽名形式簽的，下面
    連帶保證人部分也是我寫的，因為對保欄要比較像本人的簽
    的，所以我才模仿我哥哥的筆跡簽…」等語（見本院卷第54
    頁背面），經本院將證人戊○○當庭書寫「丁○○」之簽名
    及書寫系爭保證書連帶保證人住址「臺北縣新店市○○路33
    巷9號4F」之筆跡， 與系爭保證書送請法務部調查局鑑定，
    其結果為：「甲類筆跡（即系爭保證書對保簽章欄「丁○○
    」及「 臺北縣新店市○○路33巷9號4F」之筆跡）與乙類筆
    跡（即戊○○當庭書寫之筆跡）筆劃特徵極相似，惟是否即
    為同一人所書寫，請補送戊○○於70年間平日直式書寫之『
    丁○○』及『臺北縣新店市○○路33巷9號4F』等字樣之供
    參。」，有該局鑑定書在卷為憑（見本院卷第92頁），是依
    該鑑定結果可認戊○○書寫「丁○○」之簽名及「臺北縣新
    店市○○路33巷9號4F 」等字樣與系爭保證書上「丁○○」
    「 臺北縣新店市○○路33巷9號4F」等字樣之筆劃特徵極相
    似，雖無法確定即為同一，惟揆諸第一鑑定書，亦稱系爭保
    證書上「丁○○」之筆跡與上訴人平日書寫之筆跡有部分筆
    劃特徵相似，則依兩次鑑定結果，上訴人與戊○○之筆跡與
    系爭保證書「丁○○」之筆跡，前者為「部分筆劃特徵相似
    」，後者為「筆劃特徵極相似」，是不能排除戊○○所證稱
    ，系爭保證書係其偽簽上訴人之簽名一節，故第一鑑定書並
    不能證明系爭保證書確為上訴人所簽名。
  (二)被上訴人復舉負責本件對保之離職員工蔡敏聰於原審證稱：
    「我們一定是核對身分證，看本人。請他簽名蓋章。所以這
    個一定是他本人簽名蓋章。」等語為證。然證人該項陳述內
    容僅在陳稱對保實務之應然程序，此由其嗣後又稱：「（你
    確實看到丁○○嗎？他的身體是否殘障？是否有戴眼鏡？）
    時間太久，不可能記得。」等語即明。是依證人該等證言，
    不足證明證人蔡敏聰確有親見上訴人於系爭保證書上簽名蓋
    章之情事。
  (三)被上訴人次主張，證人戊○○為上訴人胞弟，其所為證詞多
    所偏頗，且上訴人亦撤回對戊○○偽造文書之告訴，顯證其
    無偽造文書之情事，更有串供規避責任之虞云云。但查，民
    事訴訟如係由原告主張權利者，應先由原告負舉證之責，若
    原告先不能舉證，以證實自己主張之事實為真實，則被告就
    其抗辯事實即令不能舉證，或其所舉證據尚有疵累，亦應駁
    回原告之請求（ 最高法院17年上字第917號判例意旨參照）
    。本件被上訴人應負證明系爭保證書上訴人之簽名及印章為
    真正之責，而被上訴人前開所舉證據不足證明上訴人簽名或
    印章之真正，已如前述，則縱證人戊○○為上訴人胞弟，所
    為證言有所疵累，仍應駁回被上訴人之請求。
  (四)被上訴人另稱，上訴人於72年4月22日起至76年4月21日間擔
    任固立公司董事，與固立公司關係密切，故其擔任連帶保證
    人，核與常情相符，並提出公司登記資料為證云云。然暫且
    不論，上訴人已否認有在固立公司實質上擔任董事職務一事
    ，並稱乃戊○○偽造股東名冊所致，縱被上訴人主張屬實，
    惟擔任公司董事之事實，並不足以證明系爭保證書之真正，
    被上訴人據為證明系爭保證書為真，委無可採。
五、綜上所述，被上訴人不能證明系爭保證書上上訴人之簽名印
    章為真正，則其本於消費借貸及連帶保證之法律關係，請求
    上訴人給付2,929,073元及如原判決附表所示之利息、 違約
    金，為無理由，不應准許。原審判命上訴人給付，自有未洽
    。上訴意旨指摘原判決不當，求予廢棄改判，為有理由。自
    應由本院予以廢棄，改判如主文第2項所示。
六、又證人蔡敏聰已於原審為證述，被上訴人聲請再行訊問，及
    上訴人聲請命被上訴人提出固立公司本件貸款之全部申請資
    料，均核無必要；另兩造關於本件借款債權是否罹於時效之
    攻擊防禦，與本判決之論斷，不生影響，爰不一一論列，併
    此敘明。
七、據上論結，本件上訴為有理由。依民事訴訟法第450條、第7
    8條，判決如主文。
中　　華　　民　　國　　96　　年　　12　　月　　18　　日
                    民事第十一庭
                        審判長法　官   鄭雅萍
　　　　　　　　　　　　　  　法　官   薛中興
　　　　　　　　　　　　　  　法　官   詹文馨
正本係照原本作成。
如不服本判決，應於收受送達後20日內向本院提出上訴書狀，其
未表明上訴理由者，應於提出上訴後20日內向本院補提理由書狀
（均須按他造當事人之人數附繕本）上訴時應提出委任律師或具
有律師資格之人之委任狀；委任有律師資格者，另應附具律師資
格證書及釋明委任人與受任人有民事訴訟法第466條之1第1項但
書或第2項（詳附註）所定關係之釋明文書影本。
中　　華　　民　　國　　96　　年　　12　　月　　19　　日
　　　　　　　　　　　　　　  書記官   周淑靜
附註：
民事訴訟法第466條之1（第1項、第2項）：
對於第二審判決上訴，上訴人應委任律師為訴訟代理人。但上訴
人或其他法定代理人具有律師資格者，不在此限。
上訴人之配偶、三親等內之血親、二親等內之姻親，或上訴人為
法人、中央或地方機關時，其所屬專任人員具有律師資格並經法
院認為適當者，亦得為第三審訴訟代理人。
